【裁判字號】    97,上易,1981
【裁判日期】    971126
【裁判案由】    妨害名譽
【裁判全文】
臺灣高等法院刑事判決              97年度上易字第1981號
上  訴  人
即  被  告  乙○○
上列上訴人因妨害名譽案件，不服臺灣台北地方法院97年度易字
第1876號，中華民國97年7月10日第一審判決（起訴案號：臺灣
台北地方法院檢察署96年度偵字第12918號），提起上訴，本院
判決如下：
    主  文
上訴駁回。
    事  實
一、乙○○為升揚興業有限公司（以下簡稱升揚公司）總經理，
    升揚公司原係宥企業有限公司（下稱宥公司）之上游製
    造供應商，緣宥公司自民國96年1月間起，因故未繼續向
    升揚公司進貨，轉賣先進環保科技開發股份有限公司（以下
    簡稱先進公司）所有之「海芳鄰」系列環保清潔劑產品，乙
    ○○心生不滿，竟基於妨害宥公司名譽與信用之故意，自
    96年2月20日起至同年月26日止，接續多次向不特定經銷商
    同業散發信函，內容略以：「本公司（指升揚公司）素與『
    宥公司』三年來在中央信託局環保清潔劑這個項目的合作
    尚稱平順，惟最近被請求介紹『海芳鄰』與宥公司認識後
    ，詎知他們暗中串謀，竟然合力密謀進行破壞本公司業務的
    勾當，對於這種見利忘義，違反商業道德的經銷商，本公司
    嚴厲卑譴宥公司‧‧‧宥公司這種沒有商業道義的行為
    令人唾棄，如您們與宥公司有來往，敬請特別注意！特藉
    己遭遇通告各位，盼不再有第二個受害者產生」、「本公司
    近日發現宥公司不顧商業道義，竟然暗中與一個業已被查
    封倒閉（支票拒絕往來戶）、利用僅存的一部老舊製粉劑機
    器，及一間租來的破舊工廠，所產製的『海芳鄰』洗衣粉、
    洗手乳及浴廁清潔劑，想來欺瞞社會大眾，與在外風評不好
    的公司密謀勾串，進行全面破壞本公司業務的勾當」、「詎
    料你倆（指海芳鄰董事長陳鳳珠、經理張永蒼）暗中與宥
    公司串謀，竟然把你們公司的環保產品全交給新認識的宥
    公司‧‧‧密謀進行全面破壞本公司業務的勾當」、「‧‧
    ‧上開二家公司（指宥公司與珅豐國際有限公司）枉顧商
    業道義‧‧‧」等不實流言，指摘宥公司見利忘義、違背
    商業道德，與其他信譽不良之廠商密謀勾串，從事破壞乙○
    ○所經營升揚公司之業務行為云云，暗示宥公司之往來客
    戶注意，造成宥公司之同業及客戶紛紛向該公司求證，妨
    害宥公司名譽及信用。
二、案經宥公司訴由臺灣臺北地方法院檢察署檢察官偵查起訴
    。
    理  由
壹、程序部分：
    按被告以外之人於審判外之言詞或書面陳述，除法律有規定
    者外，不得作為證據；又被告以外之人於審判外之陳述，雖
    不符第159條之1至第159條之4之規定，但經當事人於審判程
    序同意作為證據，法院審酌該言詞陳述或書面陳述作成時之
    情況，認為適當者，亦得為證據；當事人、代理人或辯護人
    於法院調查證據時，知有第159條第1項不得為證據之情形，
    而未於言詞辯論終結前聲明異議者，視為有前項之同意，刑
    事訴訟法第159條第1項、第159條之5規定甚明。經查，本判
    決後開所引用之各該被告以外之人於審判外之陳述（包括書
    面陳述），雖屬傳聞證據，惟業經被告乙○○及檢察官於本
    院審理時均表示無意見而不予爭執，且迄至言詞辯論終結前
    亦均未聲明異議，本院審酌上開證據資料製作時之情況，尚
    查無違法不當及證明力明顯過低之瑕疵，亦認為以之作為證
    據應屬適當，故揆諸前開法律規定與說明，爰逕依刑事訴訟
    法第159條之5規定，認前揭證據資料均例外有證據能力。
貳、實體部分：
一、訊據被告乙○○固坦承有於前揭時間，以傳真方式將上開信
    函散布予2、30家往來客戶，惟矢口否認有何誹謗、妨害信
    用犯行，辯稱：伊於96年2月6日接獲客戶查詢，方知告訴人
    宥公司曾發送削價競爭之傳單予升揚公司的經銷商，被告
    平時對告訴人及先進公司陳鳳珠、張永蒼多所提攜，詎料渠
    等為著私利而忘恩負義，破壞被告所經營之升揚公司業務，
    為揭穿告訴人與先進公司串謀的詭計，才傳真上開信函予下
    游經銷商，以譴責告訴人違反商業道義的行為，被告所述皆
    為事實，且係對可受公評之事為適當評論。又僅將信函傳真
    予升揚公司客戶，非不特定之人均可共見共聞之公共區域，
    應非散布於眾云云。惟查：
(一)被告確曾於自96年2月20日起至同年月26日止，接續多次向
    不特定經銷商同業散發內容為：「本公司素與『宥公司』
    三年來在中央信託局環保清潔劑這個項目的合作尚稱平順，
    惟最近被請求介紹『海芳鄰』與宥公司認識後，詎知他們
    暗中串謀，竟然合力密謀進行破壞本公司業務的勾當，對於
    這種見利忘義，違反商業道德的經銷商，本公司嚴厲卑譴宥
    公司‧‧‧宥公司這種沒有商業道義的行為令人唾棄，
    如您們與宥公司有來往，敬請特別注意！特藉己遭遇通告
    各位，盼不再有第二個受害者產生」、「本公司近日發現宥
    公司不顧商業道義，竟然暗中與一個業已被查封倒閉（支
    票拒絕往來戶）、利用僅存的一部老舊製粉劑機器，及一間
    租來的破舊工廠，所產製的『海芳鄰』洗衣粉、洗手乳及浴
    廁清潔劑，想來欺瞞社會大眾，與在外風評不好的公司密謀
    勾串，進行全面破壞本公司業務的勾當」、「詎料你倆暗中
    與宥公司串謀，竟然把你們公司的環保產品全交給新認識
    的宥公司‧‧‧密謀進行全面破壞本公司業務的勾當」、
    「‧‧‧上開二家公司枉顧商業道義‧‧‧」之信函，指摘
    告訴人見利忘義、違背商業道德，與其他信譽不良之廠商密
    謀勾串，從事破壞被告所經營升揚公司之業務行為等事實，
    為被告所不否認，核與告訴人代表人陸珅騰於警詢、偵訊中
    之指訴相符（見96年度他字第3231號卷第29至32、70至72頁
    、96年度偵字第12918號卷第35、51、52頁、97年度易字第
    1876號卷第18頁反面），並有上開函件在卷可稽（見同他字
    卷第5至8頁），此部分事實堪以認定。
(二)被告雖辯稱上開信函所述為真，且內容皆係可受公評之事云
    云，惟經原審訊問究有何事證可佐「告訴人與先進公司合力
    密謀進行破壞升揚公司業務之勾當」，則供稱：因告訴人傳
    真兩張「海芳鄰」之系列產品訂單（見原審卷第26、27頁）
    予升揚公司經銷商，以削價競爭方式販賣海芳鄰產品，售價
    較升揚公司產品為低，經詢問律師得知無法對上開行為提告
    ，才用發函方式，讓經銷商獲悉告訴人沒有商業道德等語（
    見原審卷第18頁正反面）。然查，產品價格本由市場之供需
    雙方共同決定，而供應商為求提高產品銷售績效，除改善自
    身品質外，以較低價格或附帶其他獎勵措施方式，與經銷商
    、零售商合作，降低銷售成本及售價，以利吸引消費者或刺
    激買氣，本為自由競爭市場之經營常態。證人即告訴人代表
    人陸珅騰於原審審理中亦證稱：雖低價改賣「海芳鄰」產品
    予被告之經銷商，並傳真「海芳鄰」產品訂單，但每個品牌
    製作成本都不同，此非削價競爭等語，是告訴人將生產成本
    反應在較低之售價，並提供經銷商選擇機會，所為至多「影
    響」被告公司之產品銷售情形，此為市場競爭之必然結果，
    遠非被告指摘「密謀進行破壞公司業務」之積極惡意行為所
    可比擬。雖被告辯稱其等所販賣之商品須具備環保標章，與
    一般商品之自由競爭市場不同，惟具備環保標章之商品並非
    被告所獨賣，僅需有此資格者即可販賣，故此等符合資格之
    廠商間互相以價格、產品作為競爭手段，爭取客戶，與一般
    商品之自由競爭市場並無不同，而告訴人為爭取客戶、提升
    業績，乃另向具有環保標章之先進公司買進「海芳鄰」產品
    ，並以較低價格提供經銷商選擇，乃為競爭市場之常態，自
    非蓄意破壞被告公司業務之惡性競爭。本件被告僅因不滿價
    格競爭，即以「密謀進行破壞本公司業務的勾當」、「見利
    忘義」、「違反商業道德」等文字指摘告訴人，依一般社會
    通念客觀判斷，已足使告訴人在社會上之商譽及評價產生減
    損，因而貶抑告訴人之名譽及信用，至為明確。
(三)再查，被告辯稱告訴人與先進公司皆係伊提拔，怎可突然不
    與伊往來改和他人作生意云云，並以先進公司負責人陳鳳珠
    書寫信函為據（見原審卷第28頁），惟企業相互間是否繼續
    合作，除法律或契約另有約定外，參與商業活動之雙方有自
    由決定權，只要企業不以惡意、違背法令方式，而為不公平
    競爭行為，自得終止合作關係，況告訴人雖銷售被告製造具
    有環保標章之清潔劑，然二家公司間並無契約上之拘束，告
    訴人仍可銷售別人之產品等情，業據被告於本院準備程序中
    供述甚明（見本院卷第35頁反面），被告明知對告訴人所為
    並無任何拘束力，且無法尋求法律途徑解決，才以發函予同
    業方式，並於信函中以告訴人與查封倒閉、支票拒絕往來戶
    、機器老舊、在外風評不好之先進公司共同欺瞞社會大眾、
    密謀勾串，進行全面破壞被告公司業務之勾當等字句，達到
    貶損告訴人商譽目的。至證人甲○○於本院證稱：先進公司
    在桃園中壢市○○路27之1號4樓的工廠在93年9月中即被法
    拍，先進公司負責人陳鳳珠也應該沒有票可以使用，大家買
    貨都要求用現金，陳鳳珠跟我借錢也沒有辦法如期還款，信
    用不好，且先進公司有很多必備證件都是利用不當手段取得
    ，利用偽造文書之方式，及利用違章建築的工廠申請標章，
    工廠僅剩一部老舊製粉劑機器，桃園縣環保局亦開立證明先
    進公司在平鎮市不在中壢市○○路，但檢驗報告所用地址都
    在中壢市，最近海芳鄰所有的環保標章都被撤銷，但沒有資
    料可提供等語（見本院卷第69頁正反面），然先進公司取得
    環保標章資格一事為被告所不爭執，雖依證人甲○○之證述
    ，先進公司係以偽造文書等方法取得，但此案經證人甲○○
    提起告訴後，現正由台灣桃園地方法院檢察署97年度偵字第
    5177號偵辦中，尚無從證明先進公司有以不正方式取得環保
    標章，而先進公司曾遭法拍及負責人陳鳳珠信用不良，亦不
    表示該公司於財務危機後不得重新再為營業，且先進公司海
    芳鄰產品之環保標章是否遭撤銷，被告及證人甲○○均無法
    舉證，而告訴人則稱今年年初整個環保產品重新檢驗，海芳
    鄰洗衣粉有被拿下，但是因環保署重新調整規範造成，但其
    他產品還繼續販賣等語（見本院卷第71頁），故證人甲○○
    上開所述是否為真即非無疑，再觀證人甲○○與先進公司簽
    訂10年海芳鄰產品之總代理，但因先進公司取得環保標章後
    ，沒有讓其使用，造成其商業上利益損失，且其亦為被告之
    上游供應廠商，但與告訴人間則無任何業務上往來，則證人
    甲○○之證述是否會因商業上之利益衝突，而有所偏頗，亦
    有可疑。又先進公司負責人陳鳳珠於致被告信函中已明白表
    示先進公司機器未被查封，公司歷史悠久，第六部機器並非
    老舊，亦未矇騙他人等情明確，有被告所提之信函在卷可稽
    。綜上所述，被告在無相當理由確信其所述屬實情況下，率
    爾指責告訴人與先進公司「密謀勾串」、「欺瞞社會大眾」
    、「進行破壞被告公司業務勾當」，造成業界對告訴人誠信
    產生疑慮，且自知無法對告訴人所為之價格競爭行為尋求法
    律途徑解決，才以傳真方式散布上開信函，目的係讓經銷商
    及同業獲悉告訴人欠缺商業道德，進而譴責告訴人忘恩負義
    ，並警告與告訴人有業務往來之同業注意，此亦為被告所是
    認，顯見其散布上開流言及信函之動機，端為將貶損告訴人
    商譽之負面評價公告周知，主觀上確有貶抑告訴人商譽及信
    用之惡意，難認其係以善意發表言論。
(四)末查，被告雖辯稱傳真對象皆係升揚公司客戶，非不特定之
    人均可共見共聞之公共區域，應非散布於眾云云，惟按刑法
    誹謗罪及妨害信用罪，均係以行為人向不特定人或多數人散
    布指摘足以毀損他人名譽之事，或將無稽之言散布於眾損害
    他人之信用，臺灣高等法院臺中分院85年度上訴字第2356號
    判決可資參照。被告既自承將信函傳真至2、30家公司，顯
    見收受信函之對象皆屬公司行號等公共區域，且數量之多，
    已達多數人之公眾程度無疑。
(五)綜上所述，被告辯稱並未散布於眾，且無妨害名譽之故意，
    而所述為真實，應予不罰云云，均不足採。本件事證明確，
    被告犯行洵堪認定，應予依法論科。
二、按言論自由固屬憲法所保障之基本權利，任何人或國家均不
    應任意加以侵害，惟為維護個人隱私權，使不受不合理之侵
    害，且為避免妨害他人名譽、信用，刑法妨害名譽及信用罪
    章乃定有侮辱、誹謗、損害信用之處罰，目的在賦予言論自
    由以合理之約束及規範。雖立法者為免爭論，於一般誹謗罪
    之情形，以刑法第311條明定阻卻構成要件事由，倘行為人
    係以「善意」發表言論而客觀上符合該條所定之要件者，縱
    足以造成毀損他人名譽之結果，亦不該當於誹謗罪之構成要
    件，探求此規定之意涵，亦可知立法者意欲尋求名譽保護及
    言論自由間之折衷。惟若檢察官於訴訟程序中，已提出積極
    證據證明行為人係出於惡意而指摘、傳述足以毀損他人名譽
    之事，或行為人空言辯稱所指摘之事為真實，卻無相當證據
    足徵其所述屬實，或未能提出足認其有相當理由確信其所述
    為真實之證據資料，自難謂係出於善意為之，而有刑法第31
    0條第3項前段及第311條規定之適用。復按名譽與信用均為
    對人（包括自然人與法人）所為之社會評價，前者為一般性
    ，後者則重在財產方面，故對人所受社會之評價有所妨害，
    得構成妨害名譽或妨害信用罪，或兼而有之，最高法院87年
    度臺上字第3663號判決可參。本件被告與告訴人因商業經營
    糾紛，不思以正途解決而以「見利忘義，違反商業道德的經
    銷商」「欺瞞社會大眾」、「與在外風評不好的公司密謀勾
    串，進行全面破壞本公司業務的勾當」等不實流言指摘告訴
    人，妨害告訴人之名譽與信用，核被告所為，係犯刑法第31
    0條第2項之加重誹謗罪及同法第313條之妨害信用罪，其一
    行為觸犯上開二罪名，應依想像競合犯規定從一重之妨害信
    用罪處斷。被告先後多次散布信函，犯罪時地密接，應係基
    於同一妨害名譽犯意，對同一法益侵害之數舉動接續施行，
    乃接續犯，應論以一罪（最高法院86年臺上字第3295號判例
    參照）。原審適用刑法第310條第2項、第313條、第41條第
    1項前段、第55條前段，中華民國96年罪犯減刑條例第2條第
    1項第3款、第7條、第9條，審酌被告與告訴人僅因同業競爭
    致生糾紛，即以有損告訴人商譽之文字，發送予數十家往來
    廠商，嚴重貶損告訴人名譽與信用，犯後仍飾詞卸責，否認
    犯行，迄未向告訴人表示歉意而無悔意，然其已年逾60，並
    審酌被告素行、犯罪動機、目的、手段等一切情狀，量處拘
    役30日，並諭知易科罰金之折算標準。又本案被告犯罪之時
    間係在96年4月24日前，且非中華民國96年罪犯減刑條例第3
    條第1項所定不予減刑之罪，依該條例第2條第1項第3款規定
    ，應減其宣告刑2分之1，並依同條例第9條規定諭知易科罰
    金之折算標準。經核認事用法俱無不合，量刑亦屬妥適。被
    告上訴意旨猶執陳詞，否認犯行，為無理由，應予駁回。
據上論斷，應依刑事訴訟法第368條，判決如主文。
本案經檢察官孫冀薇到庭執行職務。
中    華    民    國    97    年    11    月    26    日
                  刑事第十五庭審判長法  官  吳昭瑩
                                    法  官  李釱任
                                    法  官  蘇隆惠
以上正本證明與原本無異。
不得上訴。
                                    書記官  吳玉華
中    華    民    國    97    年    11    月    26    日
附錄本案論罪科刑法條全文：
中華民國刑法第310條第2項
散布文字、圖畫犯前項之罪者，處2年以下有期徒刑、拘役或1千
元以下罰金。
中華民國刑法第313條
散布流言或以詐術損害他人之信用者，處2年以下有期徒刑、拘
役或科或併科1千元以下罰金。


司法院資訊處製作；財團法人民間司法改革基金會備份。
